最高法院刑事判決　　　　　　　　　　　　　　　九十三年度台上字第六一六九號
　　上　訴　人　丙○○
　　　　　　　　甲○○
　　共　　　同
　　選任辯護人　陳明發律師
　　　　　　　　陳英鳳律師
右上訴人等因乙○○自訴誣告案件，不服台灣高等法院台中分院中華民國九十年十一
月六日第二審判決（九十年度上訴字第一○六五號，自訴案號：台灣台中地方法院八
十九年度自字第九二八號），提起上訴，本院判決如左：
    主  文
原判決撤銷，發回台灣高等法院台中分院。
    理  由
本件原判決認定：上訴人丙○○、甲○○因與本案之自訴人乙○○有財物及工程糾紛
，上訴人等竟共同意圖使乙○○受刑事及感訓處分之概括犯意，虛構事實，共同向台
灣台中地方法院提起刑事自訴，誣告乙○○涉有非法持有槍彈、恐嚇危害安全、殺人
未遂、妨害自由、恐嚇取財、毀損、詐欺、侵占等罪嫌（詳如原判決事實欄甲所載）
，及向台北市政府警察局檢舉乙○○涉有流氓之行為（詳如原判決事實欄乙所載）。
嗣上開自訴案件，業經台灣台中地方法院判決乙○○無罪及不受理（八十四年度自字
第九六○號），並經原審法院判決駁回丙○○、甲○○之上訴確定（八十五年度上訴
字第八一四號）。流氓案件，亦經台灣台中地方法院治安法庭裁定乙○○不付感訓處
分（八十四年度感裁字第七九號），並經原審法院治安法庭裁定駁回（移送機關之）
抗告確定（八十六年度感抗字第九八號），嗣經乙○○提起本件自訴等情。因而撤銷
第一審諭知上訴人等無罪之判決，改判論處上訴人等共同連續意圖他人受刑事處分，
向該管公務員誣告罪刑，固非無見。
惟查：(一)、刑法第一百六十九條第一項之誣告罪，以虛構事實，進而申告為要件。所
謂虛構事實，指明知無此事實，而故意捏造者而言，如係出於誤認或懷疑有此事實而
為申告，縱令所告不實；或所申告之內容尚非全然無因，衹因缺乏積極證明，致被申
告者不受訴追處罰，因其缺乏誣告故意，仍難使負刑責。原判決事實既認定，上訴人
等與乙○○有財物及工程糾紛（見原判決第二面第一行）。理由且說明，丙○○位於
台中市○○路五十八號一樓住處，確於民國八十三年七月二十九日凌晨四時許遭人開
槍射擊，有現場照片多張在卷可稽，但該槍擊案件是否確為乙○○教唆他人所為，丙
○○無法舉證以實其說。又丙○○與乙○○間確有債權債務糾紛，乙○○為確保其債
權因而要求丙○○將坐落嘉義縣民雄鄉四筆土地之抵押權，移轉予乙○○，惟尚無法
證明乙○○有不法所有之意圖。至於電話錄音及其譯文，乃談論有關上開四筆土地之
債務糾紛，乙○○是否有上訴人等所指之犯行，尚有可疑。前案（指八十四年度自字
第九六○號刑事案件）乃因除上訴人等之指訴外，尚無其他證據足資證明確係乙○○
所為，故判決乙○○無罪（見原判決第六至八面，理由欄甲部分）。以上情節如果無
訛，則上訴人等是否因誤認或懷疑係乙○○所為而為申告？原審未予究明，已有未合
。又丙○○之住處既確遭槍擊，四筆土地之抵押權亦已移轉給乙○○，縱因缺乏積極
證明，致乙○○不受訴追處罰，但能否遽指為上訴人等虛構事實？亦有研求餘地，原
審未予究明，即遽行判決，自難昭折服。(二)、有罪之判決書，應於理由內記載認定犯
罪事實所憑之證據及其認定之理由，刑事訴訟法第三百十條第一款定有明文。原判決
事實認定，上訴人等誣告乙○○涉犯刑事之部分，計有事實欄「甲(一)之(1)至(5)」丙○
○所誣告之五件犯罪事實，及事實欄「甲(二)之(1)至(4)」甲○○所誣告之四件犯罪事實
（見原判決第二面第五行至第五面第一行）。惟其理由欄僅說明，前揭「甲(一)之(2)至
(5)」部分事實，所憑之證據及其認定之理由（見原判決第六面第十三行）；至於其餘
部分，則未說明其所憑之證據及認定之理由，亦有理由不備之違誤。(三)、原判決認定
上訴人等成立誣告罪，係以上訴人等意圖使乙○○受刑事及感訓處分，虛構事實，向
台灣台中地方法院提起刑事自訴（即八十四年度自字第九六○號案件），及向台北市
政府警察局檢舉乙○○涉有流氓行為，以為論據。惟本件卷內並無上訴人等提出自訴
及向警方檢舉之證據資料（例如自訴狀影本、檢舉書或檢舉筆錄等影本），致原判決
所稱誣告之內容為何？是否合於誣告罪之構成要件？已屬無憑判斷。又原審雖曾向台
灣台中地方法院檢察署調閱前揭八十四年度自字第九六○號卷宗，但該檢察署所檢送
者為該署八十四年度偵字第一二五七五號卷宗（見原審卷第一二八頁、第一四○頁）
，該偵查卷內是否有本件誣告之證據資料？原判決未予說明，即逕謂有台灣台中地方
法院八十四年度自字第九六號（諒係第九六○號之誤）卷宗可稽（見原判決第八面第
三至五行），並採為有罪判決之基礎，亦難謂合。另誣告罪係以虛構事實，進而申告
為要件，若因公務員之推問而為不利他人之陳述，因缺乏誣告之意思，即與誣告之要
件不符。關於流氓部分之移送機關為台北市政府警察局，其移送意旨雖載有被害人甲
、乙、丙等人，但並無所謂之檢舉人（見第一審卷第十六頁，台灣台中地方法院八十
四年度感裁字第七九號裁定影本），則上訴人等在該流氓案件，究係主動虛構事實而
為申告，或因公務員之推問而為陳述，事實不明。是否成立誣告罪，亦無從為法律上
之判斷。以上或為上訴意旨指摘所及，或為本院得依職權調查之事項，應認原判決有
撤銷發回更審之原因。
據上論結，應依刑事訴訟法第三百九十七條、第四百零一條，判決如主文。
中　　　華　　　民　　　國　　九十三　　年　　 十一 　　月　　 十八 　　日
                              最高法院刑事第八庭
                                  審判長法官  陳　炳　煌
                                        法官  陳　世　雄
                                        法官  韓　金　秀
                                        法官  吳　信　銘
                                        法官  徐　文　亮
      右正本證明與原本無異
                                              書  記  官
中　　　華　　　民　　　國　　九十三　　年　　 十一 　　月　　二十二　　日
                                                                      Ｍ
